【裁判字號】    94,訴,67
【裁判日期】    950321
【裁判案由】    貪污
【裁判全文】
臺灣板橋地方法院刑事判決                94年度訴字第67號
公  訴  人  臺灣板橋地方法院檢察署檢察官
被      告  丙○○
選任辯護人  傅文民律師
被      告  乙○○
選任辯護人  蔡茂松律師
?????  林新傑律師
上列被告因貪污治罪條例案件，經檢察官提起公訴（九十二年度
偵字第一三三二三號、九十三年度偵字第一八五一六號、九十三
年度偵字第一八五一七號、九十三年度偵字第一八五一八號），
本院判決如下：
    主  文
丙○○、乙○○均無罪。
    理  由
一、公訴意旨略以：被告丙○○於民國八十九年十一月二十一日
    至九十一年三月十九日，任職台北縣政府警察局蘆洲分局成
    州派出所（現已調任至該分局延平派出所），負責五股鄉○○路○○路段）警勤管區，負有治安查察，及取締和查處濫
    墾、濫葬及傾倒廢土之權責，為依據法令從事公務之人員。
    乙○○係五股鄉、八里鄉境內觀音山地區之殯葬業者，專事
    墓地、墳墓、家族塔等建物之施作，戊○○（另為不起訴處
    分）係挖土機司機，長年於觀音山地區受僱於殯葬業者，從
    事山坡地違法之開挖。九十年八月至九十年九月間，乙○○
    於五股鄉○○路附近之觀音山風景保護區施作鄭姓家族塔，
    並委託戊○○負責開挖整地，惟因觀音山區為風景保護區，
    山坡地不得有任何開挖整地之行為，丙○○乃於鄭姓家族塔
    開挖後不久，即獨自前往現場取締，乙○○為避免遭移送法
    辦，乃親赴成州派出所行賄實際負責查緝之丙○○，並將現
    金新臺幣（下同）六千元以紅包袋包裝，於派出所後方直接
    交付丙○○，丙○○收受賄款後，該家族塔工程即至九十年
    九月間順利完工，丙○○果迄未以水土保持法等相關法令將
    乙○○移送法辦等語，因認被告丙○○涉犯貪污治罪條例第
    四條第一項第五款之對於違背職務收受賄賂罪嫌，而被告乙○○則涉犯同條例第十一條第一項之行賄罪嫌。
二、按犯罪事實應依證據認定之，無證據不得認定其犯罪事實；
    不能證明被告犯罪者，應諭知無罪之判決，刑事訴訟法第一
    百五十四條第二項、第三百零一條第一項分別定有明文。又
    刑事訴訟上證明之資料，無論其為直接證據或間接證據，均
    須達於通常一般人均不致於有所懷疑，而得確信其為真實之
    程度，始得據為有罪之認定，若其關於被告是否犯罪之證明
    未能達此程度，而有合理性懷疑之存在，致使無從形成有罪
    之確信，根據「罪證有疑，利於被告」之證據法則，即不得
    遽為不利被告之認定，其以情況證據（即間接證據）斷罪時
    ，尤須基於該證據在直接關係上所可證明之他項情況事實，
    本乎推理作用足以確證被告有罪，方為合法，不得徒憑主觀
    上之推想，將一般經驗上有利被告之其他合理情況逕予排除
    （最高法院七十六年台上字第四九八六號、三十二年上字六
    七號判例參照）。另刑事訴訟法第一百六十一條已於九十一
    年二月八日修正公布，其第一項規定：檢察官就被告犯罪事
    實，應負舉證責任，並指出證明之方法。因此，檢察官對於
    起訴之犯罪事實，應負提出證據及說服之實質舉證責任。倘
    其所提出之證據，不足為被告有罪之積極證明，或其指出證
    明之方法，無從說服法院以形成被告有罪之心證，基於無罪
    推定之原則，自應為被告無罪判決之諭知（最高法院九十二
    年台上字第一二八號判例參照）。
三、本案公訴人認被告丙○○涉犯貪污治罪條例第四條第一項第
    五款之對於違背職務收受賄賂罪嫌，而被告乙○○則涉犯同
    條例第十一條第一項之行賄罪嫌，係以：(一)被告丙○○之供
    詞、(二)被告乙○○之供詞、(三)證人丁○○之證詞、(四)證人戊○○之證詞、(五)通訊監察譯文及錄音帶、(六)乙○○施作鄭姓
    家族塔之照片（此為起訴書證據清單所列）等，為其主要論
    據，然訊之被告二人均堅決否認有何收賄或行賄犯行，被告
    丙○○略辯稱：(一)伊有看過乙○○，但是不熟，也沒有交情
    ，乙○○從來沒有到成州派出所找過伊，伊也從來沒有向他
    收取任何金錢；(二)伊有一次曾到鄭姓家族塔巡邏，看到地上
    有工具，旁邊有二、三個人站在路邊，但沒有看到正在施工
    的行為，後來伊因沒有再去那邊，無法取得具體事證，也對
    取締濫墾、濫葬的流程不熟，才會沒有移送等語；其辯護人
    傅文民律師補充辯稱：(一)九十年九月十日之通訊監察係在無
    通訊監察書之情形下所製作，嚴重侵害人民基本權利，無證
    據能力；(二)由鈞院針對調查局錄音帶所製作之勘驗筆錄，可
    知共同被告乙○○供稱係為免遭收押而為不利於被告丙○○
    之供述並簽立自白書，確非無稽之談，且二者均屬同一共犯
    之自白，尚應調查其他必要之證據，以察是否與事實相符，
    本案既無證據證明乙○○有於九十年八月至九月間，在成州
    派出所後方，交予六千元予丙○○，即不得僅憑乙○○於調
    查局所言，即認丙○○有何受賄犯行；(三)公訴人迄今均無法
    指出鄭姓家族塔之位置以供勘驗，則該家族塔是否位於觀音
    山風景區？有否違反水土保持法等相關法令，本無從得知，
    何況該違法濫墾、濫葬及傾倒廢土須由主管機關依法認定，
    丙○○僅為成州派出所警員，本無權逕自認定鄭姓家族塔有
    否違法濫葬之情事，再加上當場並非施工中，自不可能逕以
    違反水土保持法等相關法令將乙○○移送法辦等語。被告乙○○略辯稱：(一)伊並未拿六千元予丙○○；(二)當時因為戊○○要來向伊收工錢，伊為了要砍戊○○的工錢，才會講監聽
    譯文的那些話，伊是喝酒後亂說的；(三)在調查局時，調查員
    跟我說沒有事，又說要收押，他說叫我這樣寫一寫就可以回
    去了，伊才配合調查員作筆錄及寫自白書，但事實上並非如
    此，伊在法院所言才是真實的等語；其辯護人林新傑律師補
    充辯稱：(一)調查局對被告乙○○、戊○○之監聽，因公訴人
    無法提出核准於該日進行通訊監察之通訊監察書，顯係在取
    得通訊監察書之前，即開始對該二人進行監聽，其監聽程序
    不合法，故該監聽錄音帶及譯文應無證據能力；(二)被告乙○○九十一年三月五日於調查局之供述，係受調查員詐欺、脅
    迫、利誘、誘導而為，應無證據能力；(三)證人戊○○、丁○○於調查局所為陳述，屬審判外之陳述，無證據能力；(四)公
    訴人迄未提出鄭姓家族塔之照片，則該家族塔是否存在？是
    否座落觀音山風景保護區內？是否即乙○○所施作之鄭姓家
    族塔？均有待查明；(五)乙○○在被監聽之電話中雖提及「管
    區」，但並未明確指出是為何事拿紅包給何人？證人戊○○
    於審判期日接受交互詰問時證稱：不知乙○○曾向管區交付
    六千元紅包之情事，被告丙○○亦堅決否認有收到乙○○的
    錢，即不能因此就認定乙○○有拿紅包給丙○○；(六)觀音山
    風景管理區內之濫墾、濫葬及傾倒廢土之取締及移送工作，
    並非丙○○之職務等語。經查：
    (一)按司法警察機關實施通訊監察時，必須合於通訊保障及監
      察法第五條第一項所規定之要件，且依法取得檢察官或法
      官所核發之通訊監察書，始得為之；其有通訊保障及監察
      法第六條所規定之急迫危險，經檢察官以口頭通知先予執
      行通訊監察者，亦應於二十四小時內補發通訊監察書，始
      符合法定程序。倘未依上開程序之通訊監察所取得之證據
      ，即屬違背法定程序取得之證據，其有無證據能力之認定
      ，依刑事訴訟法第一百五十八條之四規定，應審酌人權保
      障及公共利益之均衡維護，以為判斷（最高法院九十三年
      度台上字第二九四九號判決參照）。經本院檢送九十年九
      月十日乙○○與戊○○電話對話之通訊監察譯文（本院卷
      (一)第一九七頁反面至第一九八頁）予法務部調查局北部地
      區機動工作組，請其提供該次通訊監察所憑之通訊監察書
      後，其函覆稱：「九十年『十月九日』被告乙○○與戊○○之通訊譯文，係依臺灣士林地方法院檢察署90年10月3
      日90士檢聲確監字第000073號通訊監察書，對戊○○0000
      000000行動電話監察監譯所為」，有該機動工作組94 年4
      月21日電廉二字第09478017500 號函及所附前開通訊監察
      書、電話附表在卷可查（本院卷(二)第三一至三三頁）。然
      而，前開乙○○與戊○○遭監聽之通話日期為九十年九月
      十日，而非十月九日，此由該通訊監察譯文所載作業時間
      為「0910」即可得證，復經本院勘驗該通訊監察錄音帶後
      ，亦確認錄音開始時間為「90年9 月10日15時45分06秒」
      ，有本院勘驗筆錄附卷可稽（本院卷(二)第一七八頁），則
      前開調查局北機組所檢送之通訊監察書之監察範圍，顯然
      無法作為九十年九月十日監聽之依據，而公訴人復無法提
      出核准該次監聽之通訊監察書，即無從認定此次監聽已踐
      行通訊保障及監察法所規定之法定程序，核屬違背法定程
      序所取得之證據。至公訴人雖又稱：通訊監察書係另外封
      存，屬於機密云云，但此次通訊監察距今已逾四年，顯非
      現仍繼續進行通訊監察之案件，就此次通訊監察是否符合
      法定程序，公訴人本即負有積極舉證之責任，其既無法提
      出合法之通訊監察書，即難單憑此言即認定此次通訊監察
      程序為符合法定程序所取得之證據。再者，通訊監察對人
      民隱私及通訊秘密戕害甚鉅，復經通訊監察及保障法明訂
      其實施通訊監察之正當法律流程，自應嚴予遵守，始足保
      障前揭憲法所賦予人民之基本權利，本件監聽之對象戊○○，並非本案之被告，是否應對其實施通訊監察，尤應慎
      重，而監聽機關法務部調查局北部地區機動組對於聲請通
      訊監察之流程及相關規定應已知之甚詳，卻仍於尚未取得
      通訊監察書前即開始實施監聽，在程序上有明顯瑕疵，經
      再衡量本案被害法益之保護與被告防禦權行使後，認為此
      項違背法定程序所取得之證據，其證據能力應予排除。
    (二)按被告之自白須非出於強暴、脅迫、利誘、詐欺、疲勞訊
      問、違法羈押或其他不正之方法，且與事實相符者，始得
      採為證據。此觀諸刑事訴訟法第一百五十六條第一項之規
      定甚明。又所謂以利誘之不正方法，使被告為非任意性之
      自白，係取決於該利誘提示是否具有誘發虛假自白之可能
      性，倘其根本不可能誘發虛假自白，自無利誘之可言（最
      高法院九十四年度台上字第二九九七號判決參照）。經本
      院先後二次勘驗乙○○於九十一年三月五日在調查局接受
      詢問時之錄音帶並製作勘驗筆錄，其製作筆錄之經過如下
      ：
      1.乙○○一開始對於通訊監察譯文：「上次生仔寮的管區
        ，我自己又拿一遍紅包給他，我自己去找他，我再包一
        包紅包給他，要不然不能善後」乙節係堅決否認（本院
        卷(二)第一八二至一八三頁），縱經調查員告以「那你就
        會被收押ㄇㄟ」，其仍稱：「收押也是沒辦法，我就只
        真的沒有，不然你叫我要怎麼去講，我就只是拜託戊○○ㄇㄟ，你一直叫我這樣講，我要怎麼講」「那個我真
        的不知道，說真的，我只有拜託他（按指戊○○）而已
        ……剩下我真的全不知道了」（同前卷第一八三頁），
        「（你自己送去啊？）我哪有送去啦」（同前卷第一八
        七頁），「其實我也不知道什麼事情，我拜託阿成，拜
        託戊○○，戊○○說他要拿給副所，他只有這樣說而已
        喔，剩下的我就不知道了」（同前卷第一八八頁），亦
        即僅坦承有拜託戊○○交付一萬元給副所長（惟此部分
        之事實，業經證人戊○○、丁○○於調查員詢問及本院
        審理時時均證稱渠實際上並未付款予所謂的副所長，此
        部分事實亦非檢察官起訴之犯罪事實），而否認有另外
        交付六千元的紅包給管區一事。
      2.再經調查員告以：「後面你親自交的，你也講一講」（
        同前卷第一八八頁）、「他們副所如果有將錢付出去，
        今天就絕對沒有事情了，大家好好生活嘛……作一個公
        務人員，當一個警察，尤其當一個警察不能這樣子嘛，
        我總認為該搜就搜……但是不要太過份，該給的錢給了
        ，但是你太過份就不行了，就會出事情……這種你一定
        要交代的，不交代不行的，這不是收押就好了，收押後
        還是要你交代啊，你懂嗎？你何苦勒」「很簡單，在哪
        裡？給多少這樣子，真的，我講真的啦，不講，對你，
        你最後還是要交代的，我把你收押了，下次再借提，我
        還是問同樣的問題，你總是要講，不講你在外面的工作
        ，回去你怎麼跟你父母交代」（本院卷(三)第九至十頁）
        後，乙○○先稱：「我跟你說啦，洪先生，我跟你說啦
        ，就是因為我在那裡作嘛，作不好喔，你要我交代，我
        等一下交代完，洪先生，你可不可以讓我走，我跟你說
        真的，我是老母還有三餐要顧啦，我也沒有時間跟你在
        這裡說這個啦，真的」，又稱：「啊就是因為處理不好
        ，我自己就去找他，只有拿五千塊給他而已」「（怎樣
        處理不好？）就是戊○○給我拿一萬元去，沒有給我處
        理好啊，我只好自己去啊」「（怎樣處理不好，有來查
        嗎？）對啊，他們就是有來給我們…」「跟我們做事的
        跟我講，我就拿一下六千元給他」「我只是聽我們師父
        說，剛才說什麼管區有上來說：誰叫你們在這裡做事，
        這樣子而已」（本院卷(二)第一八八至一八九頁）等語，
        惟此時仍未指出所謂管區的姓名為何。
      3.復經調查員告以：「我馬上跟檢察官講，看今天讓你回
        去改天再來，還是說現在去明天交保，我保證不會讓你
        留下來，好不好」，乙○○問：「看這樣子會不會很嚴
        重？」，調查員答：「不會很嚴重啦」，乙○○再問：
        「不是說我心裡會怕，家裡還有一個老母親要養」，調
        查員答：「犯後態度，然後我們會在起訴書都會幫你說
        好」，乙○○始稱：「好啦，我只有說只有這樣子啦，
        剩下的我什麼都不知道」，並開始書寫自白書（本院卷
        (三)第十頁），同時稱：「剛開始我是拜託戊○○，之前
        是，後來他給我處理不好，人家又上來，人家上來我只
        好自己拿一下，才拿去給另一個管區，我拿六千元……
        我後來自己去問看什麼人什麼人」「（你拿六千拿給誰
        ？）拿給那個管區的，就這樣子，我真的已經給你交代
        清楚了」「（是哪一個你知道就對了？）我知道啦，我
        是說怕害到人，到時人家說是我這樣講，害到朋友」（
        本院卷(二)第一九０至一九一頁）。其後，經調查員告以
        ：「如果說其他的可以免除其刑，這樣子你瞭解嗎？」
        時，乙○○稱：「我看這要關」，調查員再稱：「這要
        看你的態度啦，自白給你減一下」（本院卷(三)第十一頁
        ），並詢以：「你當初有無提錢？錢從哪裡來？」，乙○○始答稱：「錢，這是我自己的，我身上自己有，我
        當場拿給他的」（本院卷(二)第一九一頁），其後又稱：
        「我的部分就只是拿六千塊給當地的管區，就這樣子而
        已啦，可不可以拜託不要讓人家知道真的，這是他有真
        的有跟我拿，這是事實講，講了就講，這是事實」「我
        跟你講喔，洪先生，這是我向他問這要多少，他說要拿
        一萬塊這樣子而已，他要拿給誰我就不知道了」（同前
        卷第一九二頁）。之後，經調查員詢以：「管區誰？」
        ，乙○○稱：「管區我是真的不知道，他那時候我真的
        不認識他」，調查員又問：「總是要知道姓啥？」，乙○○答：「姓張，我知道姓張」，調查員再問：「丙○○嗎？」，乙○○答：「我知道姓張」（同前卷第一九
        四頁）。此乃乙○○接受詢問過程中，第一次出現「丙○○」之姓名。
      4.其後，調查員先稱：「還好啦，只是只有六千元，不多
        啦，你如果是幾萬塊、幾十萬，就不能緩」（本院卷(二)
        第一九六頁），再問：「你怎麼會講到人怎麼處理？」
        ，乙○○答：「是和我們一同在裡面做事的工人在那邊
        問他說，到底是什麼人，他跟他說姓張ㄇㄟ，他姓張，
        張是這邊管區的，我們才知道啦」（同前卷第一九九頁
        ），調查員又問：「工人什麼名？工人？」，乙○○答
        ：「工人，南部也這樣給他牽，來這做事的，老人家，
        吼洪先生好不好，你就說我就好了，他已經不少歲了（
        笑談）」，調查員即稱：「好啦，就說你在施工現場」
        （同前卷第二０一頁），之後乙○○即重新書立自白書
        。
      5.由前述詢問過程，可知被告乙○○就是否交付六千元予
        丙○○乙節，從一開始的否認，到最後變成承認，在其
        初次改口之前，調查員雖曾稱：「那你就會被收押」，
        但乙○○仍不為所動，嗣經調查員告以：「這種你一定
        要交代的，不交代不行的，這不是收押就好了，收押後
        還是要你交代啊，你懂嗎？你何苦勒」「你總是要講，
        不講你在外面的工作，回去你怎麼跟你父母交代」後，
        乙○○始開始改稱有交付金錢給管區。此等問句雖會造
        成乙○○某程度之壓力，但究非惡害的告知（例如：不
        坦承就要把你押起來），與所謂脅迫行為尚屬有間。其
        後，調查員又稱：「我馬上跟檢察官講，看今天讓你回
        去改天再來，還是說現在去明天交保，我保證不會讓你
        留下來，好不好」「犯後態度，然後我們會在起訴書都
        會幫你說好」「如果說其他的可以免除其刑，這樣子你
        瞭解嗎？」「這要看你的態度啦，自白給你減一下」「
        還好啦，只是只有六千元，不多啦，你如果是幾萬塊、
        幾十萬，就不能緩」等語，固均屬誘發乙○○自白並供
        出細節之誘因，但乙○○在此之前，既已改口自白有拿
        錢給管區，則此等話語與乙○○是否自白間尚無因果關
        係，僅係調查員在引導乙○○逐一交代細節時，針對其
        犯後配合偵查之態度所作之法律分析。況此所言既未與
        實務作法有明顯抵觸之處，而乙○○學歷雖低，但依其
        年齡、職業，且在其接受詢問過程中，尚與調查員討價
        還價、有說有笑，顯見其社會閱歷應非淺薄，尚難謂其
        前開自白係在遭受利誘、詐欺之情形下所取得。
    (三)本案被告乙○○於調查員詢問時所為陳述，固非如辯護人
      所主張係遭脅迫、利誘、詐欺所為非出於自由意識之陳述
      ，然就其究係另再付給管區多少錢乙節，先係稱五千元，
      後始稱六千元，又就所謂「管區」係指何人部分，則從未
      在口頭上明講係「丙○○」，縱經員警問以是否為丙○○
      ？亦僅答稱只知道姓張，此與自白書明確記載「丙○○」
      之情形，亦有出入，況其一開始係堅決否認有送六千元予
      丙○○之事，其後又改口坦承，嗣於本院審理時則全部否
      認，前後亦有歧異，故其於調查局所言，是否確屬實情，
      仍待斟酌。其次，被告乙○○雖書有自白書一張，但此自
      白書係在其接受調查員詢問時所寫，本質上亦屬陳述之一
      種，並不得作為前揭自白之補強證據。再者，證人丁○○
      、戊○○於調查局所言，僅涉及戊○○交付一萬元請丁○○至派出所打通關節，而與本案所起訴之事實並無直接關
      聯，嗣戊○○於本院審理時亦稱沒有看到乙○○拿六千元
      給管區，而丁○○所證仍與本案起訴犯罪事實無直接關聯
      ，均無法作為前揭乙○○自白之輔助證據。至於被告丙○○則始終否認有向被告乙○○收受金錢之事，核與被告乙○○於調查員詢問時所言完全相反，當亦無法作為證明該
      次筆錄真實之證據。此外，復無其他證據足以證明該次筆
      錄內容之真實性，則就被告乙○○被訴行賄罪行部分，既
      僅有被告乙○○於調查員詢問時之單一自白為證，依據刑
      事訴訟法第一百五十六條第一項反面解釋，不得採為認定
      被告不利之唯一證據。
    (四)被告丙○○始終否認有收賄犯行，而共同被告乙○○於調
      查員訊問時所為不利於丙○○之陳述，對丙○○而言，屬
      於傳聞證據，原則上不得作為證據。又乙○○於調查員詢
      問時所為之陳述，與其之後於本院審理時之陳述完全相反
      ，前者既有前述瑕疵存在，而後者在訊（詢）問之客觀環
      境上亦能確保不受不當訊（詢）問方式之干擾，在無其他
      證據足證前者有較可信之特別情形下，前者之證據能力應
      被排除。餘如證人丁○○、戊○○於調查員詢問時所為陳
      述，及其於本院審理時之證述，均未提及其曾親身見聞關
      於丙○○有收受乙○○六千元之事，因與本案待證事實無
      直接關聯，故不得作為被告丙○○不利認定之證據。餘如
      鄭姓家族塔是否確有違規濫葬之情事及被告丙○○是否確
      實掌握該家族塔濫葬之事證而違背職務未予移送等節，公
      訴人均無法提出積極證據加以證明，自難僅憑公訴人所引
      前開證據，逕認其有違背職務收受賄賂之犯行。
四、綜上事證，就公訴人所指被告丙○○曾於九十年八月至九十
    年九月間，在成州派出所，收受被告乙○○所交付裝有六千
    元之紅包乙節，因未達於通常一般之人均不致有所懷疑而得
    確信其為真實之程度，復查無其他積極證據足證其有此等犯
    行，本院即無從單憑前開公訴人所引用之證據方法，而形成
    有罪之確信，根據「罪證有疑，利於被告」之證據法則，及
    前引規定與判例意旨，因不能證明被告丙○○有涉犯貪污治
    罪條例第四條第一項第五款之對於違背職務收受賄賂罪行，
    及被告乙○○有涉犯同條例第十一條第一項之行賄罪行，即
    應依法諭知被告二人無罪之判決。
據上論斷，應依刑事訴訟法第三百零一條第一項，判決如主文。
本案經檢察官甲○○到庭執行職務
中    華    民    國    95    年    3     月    21    日
                  刑事第八庭  審判長法  官   潘  翠  雪
                                    法?官   崔?玲?琦
                                    法  官   楊  明  佳
上列正本證明與原本無異。
如不服本判決，應於判決送達後十日內向本院提出上訴狀（應附
繕本），上訴於臺灣高等法院。
                                    書記官   黃  炎  煌
中    華    民    國    95    年    3     月    21    日


司法院資訊處製作；財團法人民間司法改革基金會備份。
